ACORDAO-COMPLETO-2439083

ACÓRDÃO 1106/2021 ATA 16/2021 - PLENÁRIO

VISTOS, relatados e discutidos estes autos de recurso de embargos de declaração oposto pelo Sr. James Marlan Ferreira Barbosa, então e atual Prefeito Municipal de Limoeiro de Anadia/AL, em face do Acórdão 440/2020-TCU-Plenário (Peça 31) ,
ACORDAM os Ministros do Tribunal de Contas da União, reunidos em Sessão do Plenário, ante as razões expostas pelo Relator, em:
9.1. conhecer do recurso de embargos de declaração oposto pelo Sr. James Marlan Ferreira Barbosa (CPF XXX.567.204-XX) , Prefeito Municipal de Limoeiro de Anadia/AL, para, no mérito, negar-lhe provimento, mantendo, na íntegra, o Acórdão 440/2020-TCU-Plenário; e
9.2. encaminhar cópia do presente Acórdão, acompanhado dos respectivos relatório e voto que o fundamentam, ao Recorrente e demais interessados.

Embargos de declaração contra acórdão que julgou irregulares as contas do embargante e o condenou a pagamento de débito e multa, em razão do desvio de verbas do Programa de Alimentação Escolar (PNAE), nos exercícios de 2009 e 2010.

Prefeitura Municipal de Limoeiro de Anadia - AL.

3. Recorrente: James Marlan Ferreira Barbosa (XXX.567.204-XX).

13.1. Ministros presentes: Ana Arraes (Presidente), Walton Alencar Rodrigues, Benjamin Zymler, Augusto Nardes, Aroldo Cedraz, Raimundo Carreiro (Relator), Vital do Rêgo e Jorge Oliveira.
13.2. Ministro-Substituto convocado: Augusto Sherman Cavalcanti.
13.3. Ministros-Substitutos presentes: Marcos Bemquerer Costa, André Luís de Carvalho e Weder de Oliveira.

RAIMUNDO CARREIRO

Ministro Raimundo Carreiro.

Trata-se de recurso de embargos de declaração oposto pelo Sr. James Marlan Ferreira Barbosa, então e atual Prefeito Municipal de Limoeiro de Anadia/AL, em face do Acórdão 440/2020-TCU-Plenário (Peça 31) , que julgou irregulares suas contas, condenando-o, em débito e em multa, por não ter comprovado a correta gestão de parte dos recursos públicos referentes ao Programa Nacional de Alimentação Escolar, repassados à Prefeitura Municipal de Limoeiro de Anadia/AL nos anos de 2009 e 2010, bem como pela ausência de comprovação de que a integralidade dos valores pagos às empresas fornecedoras de alimentos teve como resultado a efetiva entrega desses produtos às escolas sob a forma de merenda.
DA TOMADA DE CONTAS ESPECIAL
2. 	De início, ao apreciar a presente Tomada de Contas Especial, o Plenário deste Tribunal de Contas acordou nos seguintes termos, Acórdão 440/2020-TCU-Plenário (Peça 31) :
"ACORDAM os Ministros do Tribunal de Contas da União, reunidos em Sessão Plenária, com fundamento nos arts. 1º, inciso I, 16, inciso III, alíneas "b" e "c", da Lei nº 8.443, de 16 de julho de 1992, c/c os arts. 19 e 23, inciso III, da mesma Lei, e com arts. 1º, inciso I, 209, incisos II e III, 210 e 214, inciso III, do Regimento Interno do TCU, em:
9.1. julgar irregulares as contas do Sr. James Marlan Ferreira Barbosa (CPF XXX.567.204-XX) , e condená-lo ao pagamento das quantias abaixo discriminadas, com a fixação do prazo de 15 (quinze) dias, a contar da notificação, para comprovar, perante o Tribunal (art. 214, inciso III, alínea "a", do Regimento Interno) , o recolhimento das dívidas aos cofres do Fundo Nacional do Desenvolvimento da Educação (FNDE) , atualizadas monetariamente e acrescidas dos juros de mora, calculados, respectivamente, a partir das datas de ocorrência abaixo discriminadas, até a data do recolhimento, na forma prevista na legislação em vigor:
	VALOR ORIGINAL (R$) 
	DATA DA OCORRÊNCIA

	143.023,75
	7/12/2009

	73.777,23
	2/9/2010

9.2. aplicar ao Sr. James Marlan Ferreira Barbosa (CPF XXX.567.204-XX) a multa prevista no art. 57 da Lei nº 8.443, de 16 de julho de 1992, c/c o art. 267 do Regimento Interno, no valor de R$ 21.000,00 (vinte e um mil reais) , com a fixação do prazo de quinze dias, a contar da notificação, para comprovar, perante o Tribunal (art. 214, inciso III, alínea "a", do Regimento Interno) , o recolhimento da dívida aos cofres do Tesouro Nacional, atualizada monetariamente desde a data do presente Acórdão até a do efetivo recolhimento, se for paga após o vencimento, na forma da legislação em vigor;
9.3. autorizar, desde já, se requerido, o pagamento das dívidas mencionadas nos itens 9.1 e 9.2 acima, em até 36 (trinta e seis) parcelas mensais consecutivas, nos termos do art. 26 da Lei n.º 8.443, de 16 de junho de 1992, c/c o art. 217 do Regimento Interno, fixando ao Responsável o prazo de 15 (quinze) dias, a contar do recebimento da notificação, para comprovar perante o Tribunal o recolhimento da primeira parcela, e de trinta dias, a contar da parcela anterior, para comprovar os recolhimentos das demais parcelas, devendo incidir sobre cada valor mensal, atualizado monetariamente, os juros devidos, na forma prevista na legislação em vigor;
9.4. alertar o Responsável que a falta de comprovação dos recolhimentos de qualquer parcela importará o vencimento antecipado do saldo devedor, nos termos do § 2º do art. 217 do Regimento Interno deste Tribunal;
9.5. determinar à Secex/TCE que inclua nas notificações para o pagamento dos valores mencionados nos itens 9.1 e 9.2 o disposto nos itens 9.3 e 9.4, com fundamento no art. 15 e no art. 18, inciso II, alínea "a", da Resolução n.º 170, de 30 de junho de 2004;
9.6. autorizar, desde logo, nos termos do art. 28, inciso II, da Lei nº 8.443, de 1992, a cobrança judicial das dívidas, caso não atendidas as notificações;
9.7. tendo em vista a gravidade da infração cometida, aplicar ao Sr. James Marlan Ferreira Barbosa (CPF XXX.567.204-XX) , a penalidade de inabilitação para o exercício de cargo em comissão ou função de confiança no âmbito da Administração Pública, consoante o art. 60 da Lei 8.443/1992, pelo prazo de 5 anos;
9.8. nos termos do art. 46 da Lei 8.443/1992 c/c art. 271 do RI/TCU, declarar a inidoneidade das sociedades empresárias Comercial Compre Fácil Ltda., atual Comercial de Alimentos Rural Ltda. (CNPJ: 06.145.514/0001-11) e Comercial 15 de novembro Ltda (CNPJ: 12.419.487/0001-20) , para participarem, por até cinco anos, de licitação na Administração Pública Federal, por verificação de ocorrência de fraude comprovada à licitação;
9.9. encaminhar cópia do presente Acórdão, bem como do relatório e do voto que o fundamentam, à Prefeitura do município de Limoeiro de Anadia/AL, ao Ministério da Educação e aos responsáveis, para ciência; e
9.10. encaminhar cópia da presente deliberação, bem como do relatório e do voto que a fundamentam, à Procuradoria da República no Estado de Alagoas, nos termos do § 7º do art. 209 do Regimento Interno do TCU, para adoção das medidas que entender cabíveis, com a informação de que a decisão está sujeita a Recurso de Reconsideração previsto no art. 285 do RI/TCU."
3.	Com efeito, inconformado com a referida deliberação, opôs o Embargante o recurso de embargos de declaração, cuja análise se faz no voto a seguir.
DA NOTIFICAÇÃO E TEMPESTIVIDADE DO RECURSO
4.	Conforme exame de admissibilidade contido à peça 69, itens 4 e 5, o recurso em apreço pode ser considerado tempestivo.
DO RECURSO
5.	Por meio do recurso em comento, aduz o Embargante, em resumo, que o acórdão recorrido teria sido omisso por não descrever como o Embargante teria se associado às empresas licitantes e à Comissão de Licitação para fraudar o Pregão 4/2010 e quanto a sua participação no desvio de merenda escolar; que não teria havido pronunciamento sobre o elemento subjetivo (culpa ou dolo) ; que não teria havido a descrição do ato ou conduta do Embargante a justificar sua responsabilização; que as imputações teriam sido lacônicas, genéricas e superficiais, inviabilizando o exercício da ampla defesa e do contraditório; que a multa aplicada ao Embargante estaria prescrita; que não teria havido pronunciamento e análise acerca da boa-fé do Embargante; e que o Embargante teria sido responsabilizado tão somente pelo fato de que era o prefeito do Município de Limoeiro de Anadia à época dos fatos em análise nestes autos.
INSTRUÇÃO
6.	Instruído o feito, a Unidade Técnica apresentou proposta final de encaminhamento acorde, que, nos termos do inciso I, §3º do art. 1º da Lei nº 8.443/92 transcrevo (Peças 69/70) :
	"Tratam-se de embargos de declaração opostos pelo responsável James Marlan Ferreira Barbosa (peça 54) , contra o Acórdão 440/2020-TCU-Plenário, Relator Ministro Raimundo Carreiro, que, em sede de tomada de contas especial assim decidiu:
	ACORDAM os Ministros do Tribunal de Contas da União, reunidos em Sessão Plenária, com fundamento nos arts. 1º, inciso I, 16, inciso III, alíneas "b" e "c", da Lei nº 8.443, de 16 de julho de 1992, c/c os arts. 19 e 23, inciso III, da mesma Lei, e com arts. 1º, inciso I, 209, incisos II e III, 210 e 214, inciso III, do Regimento Interno do TCU, em:
	9.1. julgar irregulares as contas do Sr. James Marlan Ferreira Barbosa (CPF 456.567.204- 97) , e condená-lo ao pagamento das quantias abaixo discriminadas, com a fixação do prazo de 15  (quinze)  dias, a contar da notificação, para comprovar, perante o Tribunal (art. 214, inciso III, alínea "a", do Regimento Interno) , o recolhimento das dívidas aos cofres do Fundo Nacional do Desenvolvimento da Educação (FNDE) , atualizadas monetariamente e acrescidas dos juros de mora, calculados, respectivamente, a partir das datas de ocorrência abaixo discriminadas, até a data do recolhimento, na forma prevista na legislação em vigor:
	VALOR ORIGINAL (R$) 
	DATA DA OCORRÊNCIA

	143.023,75
	7/12/2009

	73.777,23
	2/9/2010

	9.2. aplicar ao Sr. James Marlan Ferreira Barbosa (CPF XXX.567.204-XX) a multa prevista no art. 57 da Lei nº 8.443, de 16 de julho de 1992, c/c o art. 267 do Regimento Interno, no valor de R$ 21.000,00 (vinte e um mil reais) , com a fixação do prazo de quinze dias, a contar da notificação, para comprovar, perante o Tribunal (art. 214, inciso III, alínea "a", do Regimento Interno) , o recolhimento da dívida aos cofres do Tesouro Nacional, atualizada monetariamente desde a data do presente Acórdão até a do efetivo recolhimento, se for paga após o vencimento, na forma da legislação em vigor;
	9.3. autorizar, desde já, se requerido, o pagamento das dívidas mencionadas nos itens 9.1 e 9.2 acima, em até 36 (trinta e seis) parcelas mensais consecutivas, nos termos do art. 26 da Lei n.º 8.443, de 16 de junho de 1992, c/c o art. 217 do Regimento Interno, fixando ao Responsável o prazo de 15  (quinze) dias, a contar do recebimento da notificação, para comprovar perante o Tribunal o recolhimento da primeira parcela, e de trinta dias, a contar da parcela anterior, para comprovar os recolhimentos das demais parcelas, devendo incidir sobre cada valor mensal, atualizado monetariamente, os juros devidos, na forma prevista na legislação em vigor;
	9.4. alertar o Responsável que a falta de comprovação dos recolhimentos de qualquer parcela importará o vencimento antecipado do saldo devedor, nos termos do § 2º do art. 217 do Regimento Interno deste Tribunal;
	9.5. determinar à Secex/TCE que inclua nas notificações para o pagamento dos valores mencionados nos itens 9.1 e 9.2 o disposto nos itens 9.3 e 9.4, com fundamento no art. 15 e no art. 18, inciso II, alínea "a", da Resolução n.º 170, de 30 de junho de 2004;
	9.6. autorizar, desde logo, nos termos do art. 28, inciso II, da Lei nº 8.443, de 1992, a cobrança judicial das dívidas, caso não atendidas as notificações;
	9.7. tendo em vista a gravidade da infração cometida, aplicar ao Sr. James Marlan Ferreira Barbosa (CPF XXX.567.204-XX) , a penalidade de inabilitação para o exercício de cargo em comissão ou função de confiança no âmbito da Administração Pública, consoante o art. 60 da Lei 8.443/1992, pelo prazo de 5 anos;
	9.8. nos termos do art. 46 da Lei 8.443/1992 c/c art. 271 do RI/TCU, declarar a inidoneidade das sociedades empresárias Comercial Compre Fácil Ltda., atual Comercial de Alimentos Rural Ltda. (CNPJ: 06.145.514/0001-11) e Comercial 15 de novembro Ltda (CNPJ: 12.419.487/0001- 20) , para participarem, por até cinco anos, de licitação na Administração Pública Federal, por verificação de ocorrência de fraude comprovada à licitação;
	9.9. encaminhar cópia do presente Acórdão, bem como do relatório e do voto que o fundamentam, à Prefeitura do município de Limoeiro de Anadia/AL, ao Ministério da Educação e aos responsáveis, para ciência; e
	9.10. encaminhar cópia da presente deliberação, bem como do relatório e do voto que a fundamentam, à Procuradoria da República no Estado de Alagoas, nos termos do § 7º do art. 209 do Regimento Interno do TCU, para adoção das medidas que entender cabíveis, com a informação de que a decisão está sujeita a Recurso de Reconsideração previsto no art. 285 do RI/TCU.
Por intermédio do Despacho acostado à peça 56, o Ministro Raimundo Carreiro determinou a remessa dos presentes autos a esta Secex-TCE, para exame de admissibilidade e instrução dos embargos de declaração opostos. 
O art. 287, §1º, do Regimento Interno do TCU prevê o direito da parte de opor embargos de declaração, no prazo de dez dias, indicando o ponto obscuro, contraditório ou omisso que entenda haver em acórdão do Tribunal.
No caso em exame, o responsável James Marlan Ferreira Barbosa tem legitimidade e interesse de recorrer do acórdão embargado, pois teve as suas contas julgadas irregulares, foi condenado em débito, recebeu a multa capitulada no art. 57, da Lei 8.443/1992 e foi inabilitado para o exercício de cargo em comissão ou função de confiança, no âmbito da Administração Pública, pelo prazo de 5 anos.
Os embargos estão sendo opostos pela primeira vez em relação ao Acórdão 440/2020-TCU-Plenário, de forma que o requisito de singularidade foi observado.  Nos termos do art. 34, § 1º, da Lei 8.443/92, os embargos de declaração podem ser opostos por escrito pelo responsável ou interessado dentro do prazo de dez dias, contados da data da notificação. No caso concreto, não há comprovação da notificação ao responsável, e o recurso foi protocolizado no dia 20/5/2020, às 17:55.  Em razão da ausência de notificação do responsável, resta considerar atendido o requisito da tempestividade.
Quanto à indicação "dos pontos obscuros, contraditórios ou omissos" do acórdão combatido, foram apresentados os seguintes questionamentos:
2.1. houve omissão em descrever como o embargante teria se associado às empresas licitantes e à Comissão de Licitação para fraudar o Pregão 4/2010 (nem se sabe ao certo se o ora recorrente foi punido pela alegada fraude, porque não está claro no acórdão) , bem assim qual teria sido a sua participação no suposto desvio da merenda escolar (cuja dinâmica a unidade técnica afirma expressamente não ser possível determinar com precisão) ;
2.2. não houve pronunciamento sobre o elemento subjetivo, determinando se a responsabilidade do embargante se baseou em culpa ou dolo, e na hipótese dos autos, a fraude à licitação ocorreu apenas entre os licitantes e o alegado desvio da merenda escolar, se houve, não teve a participação do embargante;
2.3. não houve a descrição do ato ou conduta que o ex-prefeito teria praticado em detrimento do patrimônio público, com dolo ou culpa;
2.4. as imputações foram lacônicas, genéricas e superficiais, inviabilizando o exercício da ampla defesa e do contraditório constitucionalmente garantidos;
2.5. tendo em vista que a totalidade da Corte Suprema, por intermédio dos seus órgãos fracionários, assentou que "a prescrição da pretensão punitiva do TCU é regulada integralmente pela Lei 9.873/1999", a multa aplicada ao embargante está inexoravelmente prescrita;
2.6. não houve manifestação acerca da boa-fé subjetiva do embargante, e inúmeros precedentes do STJ firmaram entendimento pela impossibilidade de presumir-se a má-fé de servidor público; e
2.7. a atribuição de responsabilidade ao embargante pela mera circunstância de ser o prefeito municipal à época dos fatos, além de embaraçar o direito de defesa, é incapaz de configurar o necessário nexo de causalidade com o resultado dito lesivo a norma jurídica.
Feitas essas considerações iniciais, os embargos de declaração opostos pelo responsável James Marlan Ferreira Barbosa devem ser conhecidos.
Em caráter preliminar, faz-se necessário destacar que os embargos de declaração têm por finalidade corrigir obscuridade, omissão ou contradição em deliberações do Tribunal (art. 287, do RITCU) . Seu objetivo não é o de proporcionar novo julgamento da questão posta nos autos, mas tãosomente o de esclarecer, interpretar ou completar o pronunciamento anteriormente emitido, em benefício de sua compreensão ou inteireza.
Em relação aos pontos questionados e que supostamente representariam pontos obscuros, contraditórios ou omissos do acórdão combatido, cabe destacar que o embargante não foi responsabilizado pelo cometimento de fraude à licitação configurada pelo conluio entre as empresas no Pregão Presencial 4/2010.
Referida irregularidade foi atribuída apenas às empresas participantes do certame, conforme registrado no item 15, da instrução de peça 27, de forma que não há dúvidas quanto à não participação do embargante na aludida irregularidade.
Por outro lado, o responsável James Marlan Ferreira Barbosa respondeu pela não comprovação da boa e regular utilização de recursos públicos relativos ao PNAE, repassados à Prefeitura Municipal de Limoeiro de Anadia/AL nos anos de 2009 e 2010.
O embargante questiona que não teve a participação no suposto desvio da merenda escolar, no entanto, conforme descrição de sua conduta que deu causa ao ato impugnado, o responsável James Marlan Ferreira Barbosa não comprovou a correta gestão de parte dos recursos públicos referentes ao Programa Nacional de Alimentação Escolar, repassados ao município de Limoeiro de Anadia/AL, nos anos de 2009 e 2010, consistente na ausência de comprovação de que a integralidade dos valores pagos às empresas fornecedoras de alimentos teve como resultado a efetiva entrega desses produtos às escolas sob a forma de merenda, conforme apurado em fiscalização da Controladoria-Geral da União.
Dessa forma, não se atribuiu ao embargante a participação direta no desvio da merenda escolar, mas a ausência de comprovação de que houve a efetiva entrega dos produtos adquiridos com os recursos do programa.
Nesse sentido, o Tribunal já se posicionou no sentido de que, na execução de programas nutricionais, que envolvam a aquisição de alimentos, não é suficiente a comprovação da compra dos produtos, mas também a sua distribuição à população assistida, momento em que se materializa a ação pública (Acórdão 2158/2003-TCU-Primeira Câmara, Relator Ministro Marcos Vilaça) .
Dessa forma, reforça-se que resta esclarecido que o embargante não foi responsabilizado pelo desvio da merenda escolar, mas pela não comprovação de que os produtos adquiridos foram efetivamente entregues, o que trouxe prejuízo aos objetivos do Programa Nacional de Alimentação Escolar e impediu a concretização da política pública.
Afirma-se ainda que o embargante foi regularmente citado, nos termos do Ofício 591/2016 (peças 5 e 14) , no qual foi expressamente registrado o ato impugnado pelo qual respondia e principalmente a conduta omissiva que deu causa ao prejuízo apurado, de forma que não prevalece o questionamento de que não houve a descrição do ato ou da conduta do responsável James Marlan Ferreira Barbosa e o consequente prejuízo ao exercício da ampla defesa e do contraditório constitucionalmente garantidos.
A questão da prescrição da pretensão punitiva do Tribunal foi objeto de Incidente de Uniformização de Jurisprudência, e a matéria foi pacificada nesta Corte de Contas por intermédio do Acórdão 1441/2016-TCU-Plenário, Relator Ministro Benjamin Zymler, nos seguintes termos:
9.1.1. a pretensão punitiva do Tribunal de Contas da União subordina-se ao prazo geral de prescrição indicado no art. 205 do Código Civil; (grifo nosso) 
9.1.2. a prescrição a que se refere o subitem anterior é contada a partir da data de ocorrência da irregularidade sancionada, nos termos do art. 189 do Código Civil;
9.1.3. o ato que ordenar a citação, a audiência ou oitiva da parte interrompe a prescrição de que trata o subitem 9.1.1, nos termos do art. 202, inciso I, do Código Civil;
9.1.4. a prescrição interrompida recomeça a correr da data em que for ordenada a citação, a audiência ou oitiva da parte, nos termos do art. 202, parágrafo único, parte inicial, do Código Civil;
9.1.5. haverá a suspensão da prescrição toda vez que o responsável apresentar elementos adicionais de defesa, ou mesmo quando forem necessárias diligências causadas por conta de algum fato novo trazido pelos jurisdicionados, não suficientemente documentado nas manifestações processuais, sendo que a paralisação da contagem do prazo ocorrerá no período compreendido entre a juntada dos elementos adicionais de defesa ou da peça contendo o fato novo e a análise dos referidos elementos ou da resposta da diligência, nos termos do art. 160, §2º, do Regimento Interno;
9.1.6. a ocorrência desta espécie de prescrição será aferida, independentemente de alegação da parte, em cada processo no qual haja intenção de aplicação das sanções previstas na Lei 8.443/1992;
9.1.7. o entendimento consubstanciado nos subitens anteriores será aplicado, de imediato, aos processos novos (autuados a partir desta data) bem como àqueles pendentes de decisão de mérito ou de apreciação de recurso por este Tribunal; (grifo nosso) 
No caso concreto, a irregularidade foi praticada nos exercícios de 2009 e 2010, e a deliberação que ordenou a citação se deu em 1º/6/2016, data em que foi realizada a sessão inerente ao Acórdão 1397/2016-TCU-Plenário (peça 3) .
Verifica-se, dessa forma, que não ocorreu a prescrição da pretensão punitiva, nos termos do art. 205, do Código Civil (prazo de 10 anos, a contar da data de ocorrência da irregularidade) .
No âmbito do TCU, é considerado de boa-fé o responsável que, embora tenha concorrido para o dano ao erário ou outra irregularidade, seguiu as normas pertinentes, os preceitos e os princípios do direito. A análise da conduta, portanto, é feita sob o ponto de vista objetivo, sem que seja necessária a comprovação de má-fé (dolo) , mas apenas da ausência de boa-fé objetiva, para a responsabilização do agente (Acórdão 7936/2018-TCU-Segunda Câmara, Relator Ministro Augusto Sherman) .
No caso concreto, o embargante não demonstrou ter seguido as normas pertinentes, os preceitos e os princípios do direito, e tal circunstância foi registrada no item 76, da instrução de peça 76.
Por fim, a responsabilidade do prefeito na execução de convênio advém da sua condição de signatário do ajuste, que o faz garantidor da correta aplicação dos recursos. Assim, mesmo que não pratique atos referentes à execução, deve adotar providências para que esta ocorra dentro dos parâmetros legais, sob pena de responder por culpa in eligendo ou culpa in vigilando  (Acórdão 2059/2015-TCU-Plenário, Relator Ministro Benjamin Zymler) .
Assim sendo, não há que falar em omissão, obscuridade ou contradição no Acórdão 440/2020-TCU-Plenário.
Em face do exposto, submetem-se os autos à consideração superior, para posterior envio ao Relator, propondo:
conhecer os embargos interpostos pelo responsável James Marlan Ferreira Barbosa, tendo em vista  que os mesmos observaram os requisitos da legitimidade, interesse de recorrer, singularidade e tempestividade, nos termos do art. 34, § 1º, da Lei 8.443/92, c/c o 287, § 1º do RI/TCU, para, no mérito, rejeitá-los; e
dar ciência da deliberação que vier a ser proferida, bem como do relatório e do voto que a fundamentarem, ao embargante."
	É o Relatório.

8.1. Bruno Mendes (44.498/OAB-DF) e outros, representando James Marlan Ferreira Barbosa.  
8.2. Enne Layne Ferreira Santos Almeida (13.313/OAB-AL) e outros, representando Comercial 15 de Novembro Ltda e Comercial de Alimentos Rural Ltda;  
8.3. Nivaldo Barbosa da Silva Junior (6411/OAB-AL) e outros, representando Prefeitura Municipal de Limoeiro de Anadia - AL.

Procurador Rodrigo Medeiros de Lima.

EMBARGOS DE DECLARAÇÃO EM TOMADA DE CONTAS ESPECIAL. CONHECIMENTO E NÃO PROVIMENTO. 1. Não havendo omissão, contradição ou obscuridade a ser sanada, mantém-se, na íntegra, o acórdão recorrido e, via de consequência, a responsabilidade.

TOMADA DE CONTAS ESPECIAL (TCE)

Secretaria de Controle Externo de Tomada de Contas Especial (SecexTCE).

Inicialmente, saliento que o recurso ora em análise atende aos requisitos de admissibilidade previstos nos arts. 34 da Lei nº 8.443/92 e 287 do Regimento Interno do TCU, detendo, portanto, o condão de ser analisado por esta Corte.
2.	Contudo, quanto ao mérito, melhor sorte não assiste ao Embargante, pois, ao contrário do que sustenta, não trouxe aos autos omissão, obscuridade, contradição ou erro material que justifique o acolhimento dos mesmos, mas tão somente argumentos já antes apreciados, numa tentativa manifesta de rediscutir a questão trazida a julgamento.
3.	No caso, conforme já delineado, a Tomada de Contas Especial que deu ensejo ao presente teve origem em Representação no âmbito do TC Processo 017.307/2012-0, que tinha por objeto apurar possível desvio de verbas do Programa de Alimentação Escolar (PNAE) , nos exercícios de 2009 e 2010, no Município de Limoeiro de Anadia/AL.
4.	Especificamente quanto ao Embargante, sua citação se deu em virtude de não ter comprovado a correta gestão de parte dos recursos públicos referentes ao Programa Nacional de Alimentação Escolar, repassados à Prefeitura Municipal de Limoeiro de Anadia/AL nos anos de 2009 e 2010, bem como pela ausência de comprovação de que a integralidade dos valores pagos às empresas fornecedoras de alimentos teve como resultado a efetiva entrega desses produtos às escolas sob a forma de merenda, conforme apurado em fiscalização da Controladoria da União.
5.	O voto condutor do Acórdão guerreado, nesse contexto, deixou expressamente claro que as alegações do defendente não têm correlação com a irregularidade a ele imputada, qual seja, não comprovação da boa e regular aplicação dos recursos que geriu nos anos de 2009 e 2010 e que são objeto destes autos. Nos itens 21 a 31 do referido parecer (peça 27) , a Unidade Técnica destaca de forma pormenorizada as falhas apuradas, as quais não foram infirmadas pelo então gestor. (Peça 32) 
6.	Outrossim, no que pertine à fraude à licitação - e possível ausência de motivação - invocada ao Embargante, cumpre destacar, como inclusive bem delineou a Unidade Técnica à peça 69, que o Embargante não foi responsabilizado pelo cometimento de fraude à licitação, mas sim pela não comprovação da boa e regular aplicação dos recursos em análise. O conluio que culminou com a conclusão de fraude à licitação foi imputado sim à empresas que participaram do Pregão Presencial 4/2010, consoante destacado de forma expressa no voto condutor da deliberação recorrida, ocasião em que afirmou-se que, no que se refere à acusação de fraude à licitação, foi demonstrada a ocorrência da fraude pelo conluio entre as empresas no Pregão 4/2010, conluio este consubstanciado "na apresentação de propostas iniciais de preço em que, na quase totalidade dos itens de cada lote, a diferença percentual era a mesma, apontando, assim, para a combinação entre as participantes com o intuito de direcionar a referida licitação." (vide itens 14 e seguintes da peça 27) -  (Peça 32) 
7.	Ademais, consoante destacado no item 4 supra, a citação do Embargante registrou de forma clara, objetiva e expressa os motivos pelos quais estava sendo citado, de modo que não encontra respaldo nos autos, por conseguinte, a alegação de que o acórdão guerreado teria sido omisso quanto à descrição dos fatos/irregularidades imputadas ao Embargante.
8.	Também não encontra respaldo sua alegação de que não teria sido realizada análise de sua boa-fé no caso em tela, haja vista a demonstração feita pela Unidade Técnica no item 20 do parecer contido à peça 69.
9.	Portanto, ao contrário do que busca o Embargante fazer crer em suas razões recursais, sua responsabilização não se deu por fraude ou conluio de sua parte, tampouco pela execução específica de qualquer ato doloso ou culposo, mas sim porque não comprovou a efetiva entrega dos produtos adquiridos com os recursos do Programa em análise nestes autos, responsabilidade esta que era sua, como gestor dos recursos. Como bem explica a Unidade Instrutiva em seu parecer contido à peça 69, este Tribunal já se posicionou no sentido de que, na execução de programas nutricionais, que envolvam a aquisição de alimentos, não é suficiente a comprovação da compra dos produtos, mas também a sua distribuição à população assistida, momento em que se materializa a ação pública (Acórdão 2158/2003-TCU-Primeira Câmara, Relator Ministro Marcos Vilaça) .
10.	Por fim, no que tange à alegação de que a penalidade aplicada ao Embargante estaria prescrita, já está pacificado, no âmbito desta Corte, o posicionamento no sentido de que a pretensão punitiva do Tribunal de Contas da União subordina-se ao prazo geral de prescrição indicado no art. 205 do Código Civil, ou seja, 10 anos, e, no caso em tela, a irregularidade praticada ocorreu nos exercícios de 2009 e 2010, ao passo que a ordem de citação se deu em 1º/06/2016, razão pela qual não há que se falar em prescrição da pretensão punitiva em tela.
11.	Por isso, endosso e anuo, incluindo-as às presentes razões, as conclusões expostas pela Unidade Técnica (Peça 69) .
	Em face do exposto, acolho a proposta da Unidade Técnica, e Voto no sentido de que seja adotado o Acórdão que ora submeto à consideração deste Colegiado, para conhecer do recurso de embargos de declaração oposto pelo Sr. James Marlan Ferreira Barbosa, Prefeito Municipal de Limoeiro de Anadia/AL, e, no mérito, negar-lhe provimento
TCU, Sala das Sessões, em 12 de maio de 2021.
RAIMUNDO CARREIRO 
Relator